【裁判字號】    96,家抗,116
【裁判日期】    970122
【裁判案由】    指定遺產管理人
【裁判全文】
臺灣臺南地方法院民事裁定             96年度家抗字第116號
抗  告  人  財政部國有財產局臺灣南區辦事處臺南分處
法定代理人  乙○○
相  對  人  財政部臺灣省南區國稅局
法定代理人  甲○○
上列抗告人因相對人就被繼承人陳隆雄指定遺產管理人事件，對
於民國96年11月9日本院96年度財管字第114號裁定提起抗告，本
院裁定如下：
    主      文
抗告駁回。
抗告程序費用新臺幣壹仟元由抗告人負擔。
    理      由
一、按先順序繼承人均拋棄其繼承權時，由次順序之繼承人繼承
    ；其次順序繼承人有無不明或第四順序之繼承人均拋棄其繼
    承權者，準用關於無人承認繼承之規定；又繼承開始時，繼
    承人之有無不明者，由親屬會議於一個月內選定遺產管理人
    ，並將繼承開始及選定遺產管理人之事由，向法院報明；第
    1178條所定之期限屆滿，無繼承人承認繼承時，其遺產於清
    償債權，並交付遺贈物後，如有賸餘，歸屬國庫；無親屬會
    議或親屬會議未於第1177條所定期限內選定遺產管理人者，
    利害關係人，得聲請法院選任遺產管理人，並由法院依前項
    規定為公示催告，民法第1176條第6項、第1177條、第1185
    條及第1178條第2項分別定有明文。
二、本件相對人即原審聲請人財政部臺灣省南區國稅局於原審法
    院聲請意旨略以：被繼承人陳隆雄於民國94年11月2日死亡
    ，經查其遺留財產有臺南市○區○○段第98地號等30筆土地
    、臺南市○區○○路2段89號7樓之2等房屋4筆、海豬營造有
    限公司等4家公司之投資，而被繼承人之法定繼承人均於法
    定期間內聲明拋棄繼承，致其遺產無人管理，迄今亦無親屬
    會議為其選定遺產管理人，爰依遺產及贈與稅法第6條第2項
    、非訟事件法第149條聲請選任財政部國有財產局臺灣南區
    辦事處臺南分處為被繼承人陳隆雄之遺產管理人等語。
三、原審法院裁定以：
(一)相對人主張之上開事實，業據提出被繼承人陳隆雄之繼承系統
  表、相關戶籍資料、遺產稅課稅資料清單等件為證，復經本院
  依職權調取94年度繼字第2053號卷核閱無誤，是堪認屬實。又
  被繼承人之繼承人均已聲明拋棄繼承權，而相對人為主管被繼
  承人公法上金錢給付義務之機關，故其以利害關係人身分聲請
  選任被繼承人之遺產管理人，自屬合法，應予准許。
(二)按公示催告期限屆滿，無繼承人承認繼承時，其遺產於清償債
  權，並交付遺贈物後，如有剩餘，歸屬國庫；又按非公用國有
  財產以財政部國有財產局為管理機關，民法第1185條、國有財
  產法第12條分別定有明文。經查本件被繼承人陳隆雄之繼承人
  均已拋棄繼承權，足見渠等對被繼承人遺產之處置已漠不關心
  ，而被繼承人之遺產，若無人承認繼承時，將於清償債權，交
  付遺贈物後，歸屬國庫，為使遺產之處置順利進行，本院認選
  任財政部國有財產局臺灣南區辦事處臺南分處為被繼承人陳隆
  雄之遺產管理人為適當。
四、本件抗告意旨略以：
(一)被繼承人陳隆雄於94年11月2日死亡。經相對人財政部臺灣省
  南區國稅局以利害關係人身分，聲請法院選任遺產管理人，嗣
  經鈞院選任抗告人為陳隆雄之遺產管理人，合先敘明。
(二)本件依據相對人聲請鈞院裁定抗告人為被繼承人陳隆雄之遺產
  管理人所檢附之相關資料所載，被繼承人陳隆雄尚遺留有坐落
  台南市○區○○段98地號等30筆土地及多筆房屋暨投資，但其
  繼承人均已向鈞院聲明拋棄繼承，足徵被繼承人陳隆雄有遺債
  大於遺產之情形。
(三)按司法院74年10月15日台廳一字第05786號函示第2項第3款謂
  ：「嗣後各地方法院受理有關無人承認繼承遺產管理事件時，
  先順序繼承人均拋棄繼承，其次順序繼承人有無不明而應準用
  關於無人承認繼承之規定時，應先審核可否依民法第1177條規
  定選定遺產管理人。如無法選定遺產管理人者，因此類拋棄繼
  承事件，多屬遺債大於遺產，形同破產，儘量避免選任國有財
  產局為遺產管理人。」而本案極可能屬於遺債大於遺產，依據
  上開司法院函示應儘量避免選任抗告人為遺產管理人，原裁定
  之選任實有不當。又現行法令並無已拋棄繼承之繼承人不可擔
  任遺產管理人之規定，繼承人對於被繼承人生前之債權債務關
  係最為知悉，且相關重要證件印鑑及產權證明等重要文件目前
  仍由家屬保管中，足認其有協助清理遺產申報遺產稅之能力和
  道義責任。如選任抗告人為遺產管理人，則抗告人恐力有未逮
  ，應以被繼承人之最近親屬或社會公正人士為遺產管理人最適
  當。
(四)因抗告人係國庫之管理機關，故國庫對於無人承認繼承之遺產
  向有期待權，因此於被繼承人尚有剩餘遺產得以歸屬國庫之情
  形下，選任抗告人為遺產管理人方有實益。本件既有遺債大於
  遺產之虞，若選任抗告人為遺產管理人，抗告人仍須盡善良管
  理人之責任為其管理遺產、處理債務問題，其間所將耗費之人
  力、時間實難以金錢衡量；且管理期間所須之花費亦由國庫代
  為墊付，而若落得其遺產不足以清償，不僅國庫利益受損，更
  甚者，豈非造成浪費國家資源於少數特定人之不公現象。
五、經查：
(一)本件相對人主張之前開事實，業據其提出被繼承人陳隆雄之繼
  承系統表、相關戶籍資料、遺產稅課稅資料清單等件為證，復
  經本院依職權調取本院94年度繼字第2053號卷核閱無誤，是堪
  認屬實，揆諸前開說明，其自係被繼承人之利害關係人，從而
  ，相對人以其為利害關係人聲請選任被繼承人之遺產管理人，
  自屬有據。
(二)抗告人對原裁定提起抗告，主要係以司法院74年10月15日（74
  ）院台廳一字第05786號之函示為依據。惟司法院前述函示，
  僅謂儘量避免選任抗告人為遺產管理人，並非謂不得選任其為
  遺產管理人，此無非著眼於國有財產之考量，對於法院並無拘
  束力。又被繼承人生前之債權債務關係及有關產權證明文件，
  抗告人本得依其他方式獲悉或取得；另有關之印鑑，抗告人亦
  得依舉證責任分配方式辨識其真偽，於其管理遺產上並無困難
  ，而上開文件資料被繼承人之親屬未必最為知悉。且被繼承人
  之全體繼承人拋棄繼承，已無利害關係，繼承人既均已拋棄繼
  承，自均已無利害關係，而其他社會人士與被繼承人之遺產更
  無利害關係，若選定渠等為遺產管理人，難期渠等將來執行職
  務均能克盡職守，實不宜選任已拋棄繼承之繼承人或其他社會
  人士為遺產管理人。抗告意旨主張繼承人對於被繼承人生前之
  債權債務關係最為知悉，且相關印鑑、重要證件、產權證明等
  目前仍在家屬保管中，故就適任與否加以考量，應以被繼承人
  之最近親屬為遺產管理人最適當等語，自無可取。
(三)再者，被繼承人之遺產，於遺產管理人完成清償債權並交付遺
  贈物等清算程序前，是否有賸餘，無從知悉。且依上述說明，
  各順序之繼承人均拋棄繼承者，其剩餘財產歸屬國庫，而抗告
  人為國庫之綜理機關，為國有財產法第9條第2項所明定，其備
  有財產管理之專才，雖其經費支出屬國家資源，但保護無人繼
  承財產之債權人之權利，亦屬政府之義務。於指定遺產管理人
  之實際運作，仍認選任國有財產局為遺產管理人較為妥適。是
  抗告意旨所稱：本件既有遺債大於遺產之虞，若選任抗告人為
  遺產管理人，抗告人仍須盡善良管理人之責任為其管理遺產、
  處理債務問題，其間所將耗費之人力、時間實難以金錢衡量；
  且管理期間所須之花費亦由國庫代為墊付，不僅國庫利益受損
  ，更造成浪費國家資源於少數特定人之不公現象等語，亦無可
  採。
(四)綜上所述，原審法院指定抗告人為被繼承人之遺產管理人，經
  核並無不合，抗告意旨復未述明原裁定選任其為被繼承人之遺
  產管理人有何違法或其他不當之處，其提起抗告，聲明廢棄原
  裁定，非有理由。
六、據上論結，本件抗告為無理由，依非訟事件法第21條第2項
    、第46條，民事訴訟法第495條之1第1項、第449條第1項、
    第95條、第78條，裁定如主文。
中    華    民    國    97    年    1     月    22    日
                  家事法庭 審判長 法  官  鍾宗霖
                                  法  官  鄭彩鳳
                                  法  官  林富郎
以上正本係照原本作成。
抗告人如不服本裁定，僅得於本裁定正本送達後10日內以適用法
規顯有錯誤為理由，向本院提出再抗告狀（須附繕本一份及繳納
再抗告裁判費新台幣1000元），並經本院許可後始可再抗告。
中    華    民    國    97    年    1     月    22    日
                                  書記官  劉毓如


司法院資訊處製作；財團法人民間司法改革基金會備份。
